臺灣花蓮地方法院刑事判決　　　　　　　 95年度訴字第510號
公　訴　人　臺灣花蓮地方法院檢察署檢察官
被　　　告　甲○○
　　　　　　乙○○
　　　　　　　　　　號
上列二人共同
選任辯護人　余道明律師
上列被告等因行使偽造文書案件，經檢察官提起公訴（95年度偵
字第5351號），本院判決如下：
    主  文
甲○○、乙○○均無罪。
    理  由
一、公訴意旨略以：被告乙○○原係座落花蓮市○○段35之2 號
    土地及其上建號439號建物（門牌號碼花蓮市○○街52號3樓
    房屋，下稱系爭房地）之所有權人（上開房地所有權現已出
    售並移轉登記與他人）；被告甲○○則係土地登記專業代理
    人。被告乙○○於民國94年9月10日，以新臺幣（下同）490
    萬元之價格與告訴人丁○○簽立上開房地買賣契約（下稱系
    爭契約）後，竟與甲○○基於偽造文書及行使偽造文書犯意
    之聯絡，於94年10月13日，在未得丁○○同意下，由甲○○
    在其花蓮縣花蓮市○○路33號住處，偽造撤回系爭契約之協
    議書及撤回上開房屋契稅之申請書，而於上開文件申請人（
    買方）欄下，冒簽蓋丁○○之姓名及印章於其上，嗣於94年
    10月16日，由甲○○持上開文件向花蓮市公所申請撤回上開
    房屋契稅之申報，足生損害於丁○○；因認被告甲○○、乙○○共同涉犯刑法第216條、210條之行使偽造私文書罪嫌。
二、按犯罪事實應依證據認定之，無證據不得認定犯罪事實。又
    不能證明被告犯罪者，應諭知無罪之判決，刑事訴訟法第15
    4條第2項、第301條第1項分別定有明文。再告訴人之告訴，
    本以使被告受刑事訴追為目的，故其陳述是否與事實相符，
    自應調查其他證據，以資審認，苟其所為之詞，尚有瑕疵，
    則在此瑕疵未予究明以前，即不能遽採為斷罪之基礎。另按
    事實之認定，應憑證據，如未能發現相當證據，或證據不足
    以證明，自不能以推測或擬制之方法，為裁判基礎。訊據被
    告甲○○、乙○○2 人固均坦承上開撤回系爭契約協議書，
    撤回房屋契稅申請書上，申請人欄下所簽蓋之丁○○姓名、
    印文係由甲○○所為等情不諱，然均堅決否認有共同偽造文
    書及行使偽造文書之犯行，被告乙○○辯稱：伊係委託名捷
    房屋仲介公司（下稱名捷公司）出售系爭房地，因伊與丁○○簽約後3、4天，即經名捷公司丙○○通知買方不買了，伊
    再請代書甲○○跟丁○○確認，甲○○亦告知伊丁○○不買
    了，伊才請律師發存證信函催告甲○○履行系爭契約過戶相
    關手續，因丁○○未於期限內履行買方應盡義務，亦未提供
    代書辦系爭房地貸款資料，伊認為丁○○違約，乃請丁○○
    向花蓮市公所撤回系爭契稅申請契稅之手續，伊知道甲○○
    有為上開撤案之文書，伊亦有授權甲○○代簽蓋伊本人之簽
    名，另丁○○部分，甲○○有告知伊說有電話通知她要撤案
    等語。被告甲○○則辯稱：本案係因丁○○簽約後3、4天，
    伊請丁○○補貸款資料，丁○○本人電話告知伊說不買了，
    伊再向仲介公司確認無誤，伊不知丁○○因坪數問題有請花
    蓮縣政府消費者保護官（下稱消保官）調解，是事後仲介公
    司才告訴伊，因伊認為丁○○不買，要辦理系爭契約撤案，
    才製作上開撤回買賣契約協議書及撤回房屋契稅申請書送花
    蓮市公所，製作上開文件前2、3天有電話聯繫丁○○，她說
    她知道了，會回伊電話，伊因等了2、3天沒有接到丁○○電
    話，認為丁○○同意委託伊撤案才去辦，伊並無偽造及行使
    上開文書之犯行等語。公訴人認被告2 人涉犯上開偽造文書
    罪嫌，主要係以告訴人丁○○之指述及及上開撤回買賣契約
    協議書、撤回房屋契稅之申請書、上開土地房屋買賣契約書
    、丁○○寄發之吉安郵局存證信函等資料為主要依據。
三、經查，被告乙○○於94年9 月10日與告訴人丁○○簽立系爭
    契約一節，此為被告甲○○、乙○○及告訴人丁○○所不爭
    執，並有系爭房地買賣契約影本1 份在卷可參，次查，告訴
    人丁○○於簽立系爭契約後，有向仲介公司人員反應，伊認
    為買賣房屋坪數有疑義一節，為告訴人丁○○及被告乙○○
    、甲○○所不爭執，並經證人即名捷房屋仲介公司經理丙○○到庭證述相符，再查，告訴人之夫於簽約後4、5日，即向
    名捷公司丙○○表示因坪數問題不欲買系爭房地，隔1、2天
    ，並確認不買（即解除系爭契約）等情，業據證人丙○○到
    庭證述無訛，質諸證人丙○○到庭證稱：「簽約後約4、5天
    我聽到買方說他不買，我有與買方聯絡，他說公設部分太大
    」、「是丁○○的先生親口跟我說的」、「剛開始在電話中
    丁○○的先生說與他所想不同，不買，解除契約是過了1 、
    2 天之後，丁○○的先生確定告訴我說他不買」、「（檢察
    官問：買方是否有質疑並非70坪？）有，但是我有告訴他們
    有公設，所謂70坪是包含持有公設共70坪。」、「後來消保
    官調解過程中有參加，告訴人當時只要求他要將簽約款全數
    拿回。」、「我們於消保官那邊時，與買方已經達成協議，
    買方主要是希望拿回簽約金10萬元，買方如此交代我們，我
    也極力向賣方協調。」、「（檢察官問：何時與乙○○說買
    方不買？）買方確定不買時，我有通知他，約是簽約後5、6
    天左右。」、「（檢察官問：如果告訴人確定不買，被告夏
    為何又要委託律師發存證信函，催其履行契約？）因為契約
    已經簽好，所以代書有責任去催繳款，如果雙方解除契約，
    需要雙方同時一起解除，但是雙方一直都無法同時一起解除
    契約，所以我認為這個契約是有爭議，告訴人的先生確實有
    說確定不買。」、「（審判長問：買方有確定不買，此訊息
    你告訴何人？）我於確認買方不買當天我就告訴被告乙○○
    ，而被告甲○○部分，我也有告訴她，並請被告甲○○與買
    方聯絡，因為已經成交，我要請代書再去向買方證實。」等
    語，明確證稱告訴人丁○○之先生表示解除契約當天，伊即
    有將上情告知被告甲○○、乙○○等情，核與被告甲○○、
    乙○○上開所辯情節相符，是被告2 人上開所辯，應屬事實
    ，堪可採信。即渠等係在認知系爭房地買方表示不買房屋（
    即告訴人有為解除契約之意思表示）下，才辦理撤回申請系
    爭契約房屋契稅之行為，應屬事實。
四、至告訴人丁○○雖到庭證稱伊及伊先生於訂立系爭契約後，
    未曾告知仲介或被告2 人不買系爭房地等情，並證稱：「（
    檢察官問：當時是否有跟被告乙○○、被告甲○○或是仲介
    公司說你不想買？）我沒有說，我只是要問他們為什麼當時
    賣的坪數與實際不符的情形，要他們給個答案，當時去消保
    官那邊調解，被告等人都沒有出面，只有仲介出面。」、「
    （檢察官問：是否有授權代書甲○○幫助你作相關土地的過
    戶事宜？）簽約後第二天我有提出質疑，但是我已經將案件
    送到消保間那裡，被告李有打電話催我辦過戶，我告訴他此
    案件我已經有質疑，所以想要等調解之後再辦後續的問題。
    」、「（檢察官問：被告甲○○向你催辦，他是否有告訴你
    他已經辦理契稅的問題？）她沒有說，我知道是因為收到市
    公所的通知，告訴我說買賣契約撤銷，我去查才知道被告李
    用我的名字簽買賣撤回，並偽刻我的印章。」、「（審判長
    問：仲介是否為證人丙○○？）是的。」、「（審判長問：
    是否有與名捷仲介的承辦人林素貞說不要買了？）沒有。」
    、「（審判長問：妳先生是否有告訴他？）沒有。我們送到
    調解委員後之後都沒有說。」、「（審判長問：當時是否有
    先付簽約金？）有，簽約當天就先付10萬元。」、「（審判
    長問：是否知道之後有談要退回簽約金的事情？）有談到，
    但是已經送到消保官那邊調處，當時是因為我已經提出告訴
    ，消保官告訴他們會提出公訴，希望我們私下和解，所以才
    透過丙○○去跟被告乙○○談，但之後被告乙○○只願意退
    回我5 萬元，退回簽約金是在提出公訴後。」、「（審判長
    問：何時談要退回簽約金？）我只知道是提出告訴之後，我
    於市公所通知我撤銷買賣後，我發現房子已經另外賣掉，我
    於去年才提告訴。」、「（審判長問：是否因為知道房子賣
    掉，才提出告訴，或是知道被告以你名義撤回買賣才提出告
    訴？）我收到市公所通知約是94年，但是房子賣掉也是94年
    。」、「（審判長問：為何95年7 月才告？）我是想給被告
    機會，想用調解的方式。」、「（審判長問：94年間都沒有
    提及要被告還簽約金？）是的。」、「（審判長問：對於你
    有打電話告訴林素貞說你不買房子有何意見？）我沒有這樣
    說，因為我如果不買，就不用將案子送到消保官那邊。」、
    「（審判長問：對於被告李陳述於94年10月13日有與你通電
    話，你表示不買有何意見？）我沒有說我不買，被告李只是
    一直催我要辦過戶，我有告訴他已經送調處，且我有寄存證
    信函給律師。」、「（受命法官問：與被告李說的話是否會
    讓對方誤會你不要這個房子？）我覺得我已經說的很清楚，
    我是說我要等消保官處理後再做後續的動作。」等語，顯與
    證人丙○○上開證述大相逕庭，然本院認告訴人丁○○上開
    證詞應非事實，理由如下：
 （1）參以被告乙○○於94年9 月21日，委託余道明律師發與告
      訴人之存證信函內容記載略以：系爭買賣契約簽訂後，已
      收10萬元簽約金，目前稅單已核下來，因告訴人遲未檢附
      貸款資料辦理，經甲○○代書多次催促未果，本人已經由
      仲介人員及代書轉知告訴人欲解除契約，惟尚未獲告訴人
      親口證實，請告訴人於文到5 日內檢附貸款資料，辦理後
      續流程，否則本人依合約規定沒收價金，並以本函之送達
      為解除契約之意思表示等情，有卷附上開郵局存證信函 1
      份可稽，告訴人甲○○亦自承收到上開信函，足見告訴人
      羅美惠斯時即知悉系爭房地申請契稅已核一事，故丁○○
      上開證稱本案甲○○辦理契稅伊不知情，事後收到花蓮市
      公所通知撤回系爭房地契稅申請才知悉，顯與事實不符，
      已有相當之瑕疵。
 （2）再者，參以丁○○收受上開函文後，即函覆余道明律師，
      此有卷附吉安郵局存證信函1 份可參，觀諸函覆內容略以
      ：系爭契約違反公平交易法，其於94年9 月17日申請消保
      管調解等情，並未明確表示其要繼續履約，又觀諸卷附94
      年11月17日花蓮縣消費爭議調解委員會調解不成立之調解
      筆錄內容記載：「相對人名捷房屋仲介有限公司於仲介系
      爭房屋買賣時未踐行應檢附不動產說明書等文件交予申請
      人詳閱並簽名認章，至申請人於錯誤的情況下與系爭房屋
      所有權人乙○○先生簽訂買賣契約書，依規定可歸責相對
      人之疏失部分，得由本府主管單位依規處理，申請人如因
      此受有損失，可逕向法院訴請賠償之」等詞，均未提及告
      訴人有意依約繼續履行之情形，況質諸證人丙○○證稱：
      「（審判長問：消保官的第1 次調處是何時？）我不記得
      我去幾次調解，大約是去2、3次左右，我忘了第1 次調處
      的時間。」、「（審判長問：名捷公司是否為調處的對象
      ？）是的。」、「（審判長問：消保官調解時買方是否有
      提及降低買賣價格？）不記得是否有提此事。」、「我只
      記得買方要要回簽約金。」、「「（審判長問：是否確定
      調解時，買方就要求要回簽約金？）確定。」等語，明確
      證稱告訴人及其夫向調解委員會申請調解之對象係名捷仲
      介公司，目的即在請求返還全數簽約金10萬，更可證告訴
      人於94年9 月17日申請調解時，即在處理解除契約後之簽
      約金返還數額甚明，是告訴人證稱簽約後自始未為解除契
      約之意思表示一節，應非事實。再參以被告乙○○係在94
      年11月9 日始與第三人簽立系爭房地賣賣契約，且出售價
      格為新臺幣460萬元，此有卷附不動產買賣契約影本1份可
      參，是被告乙○○事後出售系爭房地價格顯低於其與告訴
      人簽約之售價，果若告訴人申請調解時有意依系爭契約繼
      續履約，被告乙○○何需低價賣與他人而蒙受損失？況衡
      情，被告甲○○僅係土地代書，受告訴人與被告雙方委託
      辦理契約過戶業務，若雙方辦妥，其亦得收取處理業務之
      費用，是其辦理撤回系爭契約申請契稅之行為，並未有利
      於伊本人，何以甘冒偽造文書之罪責而辦理撤回系爭契約
      申請契稅之理？是告訴人證稱其簽約後，自始未向被告乙○○、甲○○、丙○○等人表示不買系爭房地等情，應非
      事實。
 （3）綜上，告訴人丁○○上開證述與事實不符，顯有相當之瑕
      疵，自難採為不利被告2人之證據。
五、故本案被告乙○○、甲○○2 人辯稱，其等係在認知告訴人
    丁○○不買（解除系爭契約之意思）之前提下，且由甲○○
    告知丁○○要向花蓮市公所撤回系爭房地申請契稅事宜後，
    被告甲○○基於其原受告訴人與被告乙○○二方委任辦理系
    爭契約過戶代辦手續之業務，代理雙方向花蓮市公所申請系
    爭契約契稅部分撤案而製作撤回系爭契約之協議書及撤回上
    開房屋契稅之申請書後行使等情，應屬事實，堪可採信，是
    其等所為，尚與刑法偽造文書及行使偽造文書之構成要件有
    間。本案依公訴人所舉之證據及本院調查證據之結果，均無
    法認定被告2 人涉有起訴書所載之犯行，揆諸首揭法條及判
    例意旨，爰為被告2人無罪之諭知。
據上論斷，應依刑事訴訟法第301條第1項，判決如主文。
本案經檢察官張立中到庭執行職務。
中　　華　　民　　國　　96　　年　　6 　　月　　29　　日
　　　　　　　　　      臺灣花蓮地方法院刑事第三庭
                              審判長法　官　鄭培麗
                                    法  官  楊仲農
                                    法  官  張嘉芬
上列正本證明與原本無異。
如對本判決不服，應於送達後10日內，向本院提出上訴狀。（應
抄附繕本）
                                    書記官
中　　華　　民　　國　　96　　年　　7 　　月　　2 　　日
